臺灣高等法院臺中分院刑事裁定　
111年度毒抗字第337號
抗  告  人  
即  被  告  黃東暘



上列抗告人即被告因聲請觀察、勒戒案件，不服臺灣彰化地方法
院中華民國111年3月15日第一審裁定（111年度毒聲字第65號；
聲請案號：臺灣彰化地方檢察署111年度聲觀字第43號；偵查案
號：同署110年度毒偵字第1256號）提起抗告，本院裁定如下：
    主  文
抗告駁回。
    理  由
一、本件抗告人即被告甲○○（下稱抗告人）抗告意旨如附件之抗
    告狀及陳報狀所載。
二、毒品危害防制條例第20條第3項、第23條第2項於民國109年1
    月15日修正公布，且新增第35條之1過渡規定，並均於109年
    7月15日施行。又「犯（毒品危害防制條例）第10條之罪者
　　，檢察官應聲請法院裁定，或少年法院（地方法院少年法庭
　　）應先裁定，令被告或少年入勒戒處所觀察、勒戒，其期間
    不得逾2月」、「觀察、勒戒後，檢察官或少年法院（地方
    法院少年法庭）依據勒戒處所之陳報，認受觀察、勒戒人無
    繼續施用毒品傾向者，應即釋放，並為不起訴之處分或不付
    審理之裁定；認受觀察、勒戒人有繼續施用毒品傾向者，檢
    察官應聲請法院裁定或由少年法院（地方法院少年法庭）裁
    定令入戒治處所強制戒治，其期間為6個月以上，至無繼續
    強制戒治之必要為止。但最長不得逾1年」、「依前項規定
    為觀察、勒戒或強制戒治執行完畢釋放後，3年後再犯第10
    條之罪者，適用前2項之規定」、「觀察、勒戒或強制戒治
    執行完畢釋放後，3年內再犯第10條之罪者，檢察官或少年
    法院（地方法院少年法庭）應依法追訴或裁定交付審理」，
    毒品危害防制條例第20條第1項、第2項、第3項、第23條第2
    項分別定有明文。是依修正後毒品危害防制條例規定，觀察
    、勒戒或強制戒治執行完畢釋放後，3年後再犯施用毒品罪
    者，應適用觀察、勒戒及強制戒治之規定，3年內再犯施用
    毒品罪者，則應依法追訴；且犯毒品危害防制條例第10條之
    罪，祇要距最近1次犯該罪經觀察、勒戒或強制戒治執行完
    畢釋放後，已逾3年，即應令觀察、勒戒，不因其間是否因
    另犯該罪，經起訴、判刑或執行而受影響（最高法院109年
    度台上字第3826號刑事判決意旨參照）。
三、經查：
　㈠抗告人基於施用第二級毒品甲基安非他命之犯意，於110年8
    月18日8時42分許為警採尿送驗前96小時內，在不詳地點，
    以不明方式，施用第二級毒品甲基安非他命1次，嗣抗告人
    經警持檢察官強制到場許可書於110年8月18日8時42分許至
    警局接受採尿，其尿液檢體送驗之結果，呈現甲基安非他命
    之陽性反應等情，有臺灣彰化地方檢察署檢察官強制到場（
    強制採驗尿液）許可書、勘察採證同意書、彰化縣警察局員
    林分局委託檢驗尿液代號與真實姓名對照認證單（代號：B1
    32）、立人醫事檢驗所110年9月2日轉碼編號00000000000號
    濫用藥物尿液檢驗報告（檢體編號：B132）、欣生生物科技
    股份有限公司111年1月3日報告編號1C142190號濫用藥物尿
    液檢驗報告（原樣編號：B132）等在卷可憑（見彰化縣警察
    局員林分局員警分偵字第1100026885號卷【下稱警卷】第33
    至40頁；臺灣彰化地方檢察署110年度毒偵字第1256號卷【
    下稱偵卷】第18頁）。雖抗告人否認上揭犯罪事實云云；然
    抗告人為警採集之前開尿液檢體，經送請欣生生物科技股份
    有限公司，以酵素免疫分析法（EIA）初步檢驗，再以氣相∕
    液相層析質譜儀法確認檢驗，結果呈安非他命閾值濃度714n
    g/mL、甲基安非他命閾值濃度1729ng/mL，經判別為安非他
    命及甲基安非他命陽性反應等情，有欣生生物科技股份有限
    公司111年1月3日報告編號1C142190號濫用藥物尿液檢驗報
    告（原樣編號：B132）在卷可佐（見偵卷第18頁），足認抗
    告人確有施用第二級毒品甲基安非他命犯行，至為明確
　　。是抗告人否認施用第二級毒品甲基安非他命云云，顯屬卸
    責之詞，自非可採。
　㈡又抗告人既有施用第二級毒品甲基安非他命之事實，且曾於1
    05年間，因施用毒品案件，經原審以105年度毒聲字第121號
    裁定送觀察、勒戒後，因認無繼續施用毒品之傾向，於
　　105年10月11日釋放出所，並經臺灣彰化地方檢察署檢察官
    以105年度毒偵緝字第71、72、73號為不起訴處分確定，有
    前開不起訴處分書、臺灣高等法院被告前案紀錄表可資為證
    （見偵卷第17頁；本院卷第39至56頁）。是抗告人本案施用
    第二級毒品甲基安非他命犯行，距最近1次犯該罪經依毒品
    危害防制條例第20條第1項、第2項規定裁定觀察、勒戒或強
    制戒治執行完畢釋放後，已逾3年，自應再令觀察、勒戒，
    而不得逕予追訴、處罰。從而，檢察官斟酌個案具體情節，
    依毒品危害防制條例第20條第1項、第3項之規定，向原審聲
    請觀察、勒戒之處遇措施，即難謂有裁量逾越、裁量濫用、
    裁量怠惰或違反比例原則之明顯違失。從而，原審因認檢察
    官之聲請正當，依據現行法律規定，裁定准許檢察官之聲請
　　，經核其認事用法並無不合。
　㈢抗告意旨雖爭執本案採尿及檢驗程序之合法性，並聲請對自
    己、本案檢察官、員警進行測謊及調取本案原始筆錄、案發
    當時派出所收音、監視器、查驗尿液之送驗文件，另於111
    年4月1日以陳報狀請求調查彰化縣警察局員林分局於110年
　　10月10日之送達通知書內容等情。惟查：
　⒈強制採尿屬「體內檢查」之強制採樣，是一種干預人民基本
    權之公法行為，因嚴重侵害「人身不受侵害之基本權」，基
    於「令狀原則」之正當程序，原則上應事先經由客觀超然中
    立地位之法院許可核發始可為之。而毒品危害防制條例第25
    條第2項、第1項規定：經觀察、勒戒後，因無繼續施用毒品
    傾向，經檢察官為不起訴處分後2年內，警察機關應定期或
    於其有事實可疑為施用毒品時，通知其於指定之時間到場採
    驗尿液，無正當理由不到場，得報請檢察官或少年法院（地
    方法院少年法庭）許可，強制採驗；則係明文規定司法警察
    可對於毒品調驗人口於符合上開規定情形下，除採「令狀原
    則」外，亦可經由檢察官許可對其強制採尿送驗，惟仍須符
    合明確性的書面許可，且均應注意正當法律程序之要求（如
    採取尿液應注意採尿瓶是否清洗乾淨，採尿後有無確實封緘
　　，運送、保管有無妥善等）。又此授權司法警察強制採驗之
    規定，在體例上與搜索（搜索身體）、扣押相同，均為干預
    基本權之行為，應受法律保留原則與比例原則之限制。如受
    搜索之人，自願放棄此等憲法所保障之基本權益，為各國刑
    事訴訟法所允許，為「法官保留」（須經法官同意始得為之
　　）原則之例外，因搜索所妨害之自由、權利絕多無關公益，
    權利人原得予以處分、拋棄，若出於自願性同意，即無須採
    「令狀原則」（即法官保留原則），刑事訴訟法第131條之1
    「搜索，經受搜索人出於自願性同意者，得不使用搜索票。
    但執行人員應出示證件，並將其同意之意旨記載於筆錄」之
    規定，即特設此明文。對於強制採尿，刑事訴訟法及毒品危
    害防制條例雖無此自願放棄「令狀原則」及檢察官書面許可
    之明文，但與搜索身體之性質相同，自可類推適用（最高法
    院109年度台上字第4572號刑事判決意旨參照）。本案經員
    警持臺灣彰化地方檢察署檢察官核發之檢察官強制到場（強
    制採驗尿液）許可書（案號：109年度他字第2276號、強制
    到場人姓名：甲○○、出生年月日：74/04/08、國民身分證統
    一編號：Z000000000），向抗告人告以上旨，由抗告人在該
    許可書上親自簽名，有110年8月18日10時0分起至11時3分止
    之調查筆錄、該許可書影本在卷可佐（見警卷第3至4、33頁
    ），是本案員警執檢察官核發之許可書對抗告人執行採尿程
    序，本不須經抗告人同意，員警有相當理由對抗告人採尿作
    為犯罪之證據，其程序難認有何違法之處。然抗告人警詢筆
    錄業已載明員警採集之尿液係抗告人親自排放並在其檢視下
    進行封緘，且抗告人於警詢中亦未曾質疑採尿程序有瑕疵等
    節，亦有110年8月18日10時0分起至11時3分止之調查筆錄
　　、彰化縣警察局員林分局委託檢驗尿液代號與真實姓名對照
    認證單（代號：B132）附卷可參（見警卷第3至14、37頁）
　　，是本案之採尿程序於法並無不合。則本案員警採集之尿液
    確為抗告人排放後親自裝瓶，再由抗告人親自目睹確認封緘
    過程，然抗告人於前揭尿液檢驗結果呈現甲基安非他命、安
    非他命陽性反應後，空言指摘員警封緘尿瓶之過程具有瑕疵
　　，並稱：封緘口時抗告人只貼到封條，無上第二道膠膜封，
    所放之尿液處不是採尿所該放置的放置處，而是該組辦案員
    警的座位角落非桌上云云，要屬個人臆測之詞，自非可採。
    至抗告人具狀聲請對自己、本案檢察官、員警進行測謊及調
    取本案原始筆錄、案發當時派出所收音、監視器、查驗尿液
    之送驗文件，以查明本案採尿及檢驗過程是否有人動手腳乙
    節，及抗告人另於111年4月1日提出陳報狀請求調查彰化縣
    警察局員林分局於110年10月10日之送達通知書內容，認為
    可能對案情有所幫助等情，本院認核無必要，並予敘明。
　⒉又對照卷附之彰化縣警察局員林分局委託檢驗尿液代號與真
    實姓名對照認證單所載之抗告人尿液代號為「B132」（見警
    卷第37頁），與立人醫事檢驗所110年9月2日轉碼編號00000
    000000號濫用藥物尿液檢驗報告（檢體編號：B132）、欣生
    生物科技股份有限公司111年1月3日報告編號1C142190號濫
    用藥物尿液檢驗報告（原樣編號：B132）之檢體編號、原樣
    編號相符（見警卷第39至40頁；偵卷第18頁），可見本案檢
    驗之尿液確實是抗告人所有，且可排除警方採尿、送驗及檢
    驗程序中可能發生錯置或混合之情形。抗告人再以本案案發
    日為110年8月18日，與第1間檢驗所即立人醫事檢驗所驗出
    日為110年9月2日，其間才相隔2個星期，但第2間檢驗所即
    欣生生物科技股份有限公司驗出日是111年1月3日，其上開
    又無藥品指數，驗出時間相差5個多月，而質疑本案檢驗程
    序乙節置辯；惟本案採尿、送驗及檢驗程序並無瑕疵，且欣
    生生物科技股份有限公司先後以酵素免疫分析法（EIA）初
    步檢驗，再以氣相∕液相層析質譜儀法確認檢驗，結果呈安
    非他命閾值濃度714ng/mL、甲基安非他命閾值濃度1729ng/m
    L，經判別為安非他命及甲基安非他命陽性反應，縱然檢驗
    報告之報告日期較晚，要不影響本案檢驗結果。是抗告人空
    言質疑送驗尿液檢驗程序可能存有瑕疵云云，亦難認為有理
    由。
　⒊抗告意旨另指摘原裁定法院未審先判，未給予抗告人辯解之
    機會云云。惟裁定因當庭之聲明而為之者，應經訴訟關係人
    之言詞陳述；為裁定前有必要時，得調查事實，刑事訴訟法
    第222條定有明文。是裁定與判決不同，以不經言詞陳述為
    原則，除有法律明文規定須經當事人言詞陳述者外，應依書
    面審理。而毒品危害防制條例並未明定檢察官聲請觀察、勒
    戒或強制戒治前須傳喚被告到庭陳述意見，以及法院須經開
    庭訊問程序，始得為觀察、勒戒或強制戒治之裁定，應係立
    法者考量程序性質不同後之有意區分，自不得以未傳喚被告
    到場表示意見，即指摘其以書面審查為違法。本案抗告人施
    用二級毒品甲基安非他命之事證明確，並無另行調查事實之
    必要；檢察官雖未傳喚抗告人到庭陳述意見，原審法院逕依
    本案案卷之訴訟資料書面審理後，裁定抗告人應送勒戒處所
    觀察、勒戒，尚難認有何違反法律程序或侵害其聽審權之可
    言。是抗告意旨執此爭辯，不足憑採。
四、綜上所述，原審認檢察官之聲請為正當，依毒品危害防制條
    例第20條第1項、第3項之規定，裁定將抗告人送勒戒處所觀
    察、勒戒，核其認識用法俱無不合。抗告意旨以前詞指摘原
    裁定不當，尚屬無據，其抗告核無理由，應予駁回。
據上論斷，應依刑事訴訟法第412條，裁定如主文。 　　
中　　華　　民　　國　　111 　年　　5 　　月　 　2　　日
           刑事第十一庭    審判長法　官   張  意  聰
                                 法　官   田  德  煙
                                 法　官   周  瑞  芬
以上正本證明與原本無異。
不得再抗告。
                                 書記官   涂  村  宇
　　　　　　　　　　　　　　　　 
中　　華　　民　　國　　111 　年　　5 　　月　　2 　　日